ACORDAO-COMPLETO-2468200

ACÓRDÃO 1086/2022 ATA 6/2022 - SEGUNDA CÂMARA

VISTOS, relatados e discutidos os Embargos de Declaração opostos pelo Sr. James Pereira da Silva em face do Acórdão 3003/2021-TCU-Segunda Câmara.
ACORDAM os Ministros do Tribunal de Contas da União, reunidos em Sessão de Segunda Câmara, ante as razões expostas pelo, em: 
9.1. com fundamento nos arts. 32, inciso II, e 34 da Lei 8.443/1992, conhecer dos Embargos de Declaração opostos pelo Sr. James Pereira da Silva, para, no mérito, rejeitá-los;
9.2. dar ciência desta decisão ao embargante, bem como ao seu representante legalmente constituído, nos termos do art. 179, § 7º, do Regimento Interno/TCU.

Embargos de declaração opostos pelo Sr. James Pereira da Silva em face do Acórdão 3.003/2021  2ª Câmara.

Segunda Câmara

Município de Senador Guiomard/AC.

3. Embargante: James Pereira da Silva (XXX.595.972-XX).

13.1. Ministros presentes: Bruno Dantas (Presidente), Augusto Nardes, Aroldo Cedraz e Antonio Anastasia.
13.2. Ministros-Substitutos presentes: Marcos Bemquerer Costa (Relator) e André Luís de Carvalho.

MARCOS BEMQUERER

Ministro-Substituto Marcos Bemquerer Costa.

Em apreciação a Tomada de Contas Especial instaurada pelo Fundo Nacional de Desenvolvimento da Educação - FNDE, contra o Sr. James Pereira da Silva, ex-Prefeito de Senador Guiomard/AC (período de 1º/1/2012 a 31/12/2012 e de 1º/1/2013 a 31/12/2016) , em face, inicialmente, da omissão no dever de prestar contas dos recursos recebidos por força do Programa de Apoio aos Sistemas de Ensino para Atendimento de Jovens e Adultos - PEJA, no exercício de 2013.
2.	Os recursos fiscalizados no presente feito, no montante de R$ 335.470,00, foram transferidos pelo FNDE com vistas a apoiar o ente em foco na retomada aos estudos de novos alunos. Desse montante, foram executadas, no exercício de 2013, despesas no total de R$ 268.115,75.
3.	No curso do processo, apurou-se que, inobstante o termo final para apresentação da prestação de contas tenha se dado em 3/8/2015, o ex-gestor somente encaminhou a documentação devida ao FNDE em 17/2/2019.
4.	Depois de examinar os elementos a que se refere o item precedente, a entidade concedente concluiu pela impugnação total do valor repassado, ante a ausência da emissão do Parecer Conclusivo do Conselho de Acompanhamento e Controle Social - CACS e do não cumprimento do objeto previsto no mencionado programa.
5.	No âmbito desta Corte, a unidade técnica inicialmente promoveu a citação do responsável pela omissão no dever de prestar contas (Peça 32) , realizando novo procedimento citatório posteriormente, ante o teor das informações constantes nos itens 3 e 4 supra (Peça 72) .  
6.	A Secex-TCE analisou as alegações de defesa trazidas pelo responsável e concluiu que, embora o ex-Prefeito houvesse apresentado informações a título de prestação de contas, ainda que intempestivamente, não teria logrado demonstrar a boa e regular utilização dos recursos em referência, ante a ausência do aludido parecer do CACS e da não comprovação do objetivo previsto no PEJA.
7.	Nesse contexto, este Tribunal, acolhendo as manifestações da Secex-TCE e do MP/TCU, proferiu o Acórdão 3003/2021-TCU-Segunda Câmara, por meio do qual julgou irregulares as contas do Sr. James Pereira da Silva, condenou-o ao pagamento do débito apurado no processo e aplicou-lhe a multa prevista no art. 57 da Lei 8.443/1992.
8.	Irresignado com essa deliberação, o recorrente sustenta haver omissão e obscuridade no Acórdão precitado (Peça 89) . Posteriormente, por meio de nova petição juntada aos autos, o embargante, por meio de seu procurador, acostou os elementos a que se referem as Peças 98/100, dos quais destaco a ata da reunião do CACS do Município de Senador Guiomard/AC ocorrida em 13/3/2021, no âmbito da qual aquele colegiado aprovou a prestação de contas dos recursos a que se refere este processo (Peça 100) .
	É o Relatório.

Emerson Silva Costa (4.313/OAB-AC).

Não atuou.

TOMADA DE CONTAS ESPECIAL. PROGRAMA DE APOIO AOS SISTEMAS DE ENSINO PARA ATENDIMENTO DE JOVENS E ADULTOS EM 2013 - PEJA/2013. NÃO COMPROVAÇÃO DA BOA E REGULAR APLICAÇÃO DOS RECURSOS FEDERAIS. IRREGULARIDADE DAS CONTAS, COM DÉBITO E MULTA. EMBARGOS DE DECLARAÇÃO. INEXISTÊNCIA DAS OBSCURIDADES E CONTRADIÇÕES SUSCITADAS. CONHECIMENTO E REJEIÇÃO.

TOMADA DE CONTAS ESPECIAL (TCE)

não atuou.

Trata-se da Tomada de Contas Especial instaurada pelo Fundo Nacional de Desenvolvimento da Educação - FNDE, contra o Sr. James Pereira da Silva, ex-Prefeito de Senador Guiomard/AC (período de 1º/1/2012 a 31/12/2012 e de 1º/1/2013 a 31/12/2016) , em face, inicialmente, da omissão no dever de prestar contas dos recursos recebidos por força do Programa de Apoio aos Sistemas de Ensino para Atendimento de Jovens e Adultos - PEJA, no exercício de 2013.
2.	Os recursos fiscalizados no presente feito, no montante de R$ 335.470,00, foram transferidos pelo FNDE com vistas a apoiar o ente em foco na retomada aos estudos de novos alunos. Desse montante, foram executadas, no exercício de 2013, despesas no total de R$ 268.115,75.
3.	Durante a instrução do processo, apurou-se que, não obstante o termo final para apresentação da prestação de contas tenha se dado em 3/8/2015, o ex-gestor somente encaminhou a documentação devida ao FNDE em 17/2/2019.
4.	Como visto no Relatório precedente, a entidade concedente, depois de examinar a documentação intempestivamente apresentada a título de prestação de contas, concluiu pela impugnação total do valor repassado. As razões para tanto consistiram na ausência da emissão do Parecer Conclusivo do Conselho de Acompanhamento e Controle Social - CACS e no não cumprimento do objeto previsto no mencionado programa.
5.	No âmbito desta Corte, a unidade técnica inicialmente promoveu a citação do responsável pela omissão no dever de prestar contas, realizando novo procedimento citatório posteriormente, ante o teor das informações constantes nos itens 3 e 4 supra.  
6.	A Secex-TCE analisou as alegações de defesa trazidas pelo responsável e concluiu que, embora o ex-Prefeito houvesse apresentado informações a título de prestação de contas, ainda que intempestivamente, não teria logrado demonstrar a boa e regular utilização dos recursos em referência, ante a ausência do aludido parecer do CACS e da não comprovação do objetivo previsto no PEJA.
7.	Nesse contexto, este Tribunal, acolhendo as manifestações da Secex-TCE e do MP/TCU, proferiu o Acórdão 3003/2021-TCU-Segunda Câmara, por meio do qual julgou irregulares as contas do Sr. James Pereira da Silva, condenou-o ao pagamento do débito apurado no processo e aplicou-lhe a multa prevista no art. 57 da Lei 8.443/1992.
- II -
8.	Nesta fase processual, examinam-se os Embargos de Declaração opostos pelo responsável em face do aludido decisum (Peça 89) .
9.	Alega o embargante, inicialmente, ter encaminhado ao seu sucessor toda a documentação atinente à prestação de contas do emprego dos valores apurados neste feito, atribuindo a intempestividade na apresentação ao FNDE, bem como a ausência da manifestação do CACS a divergências políticas (Peça 89, p. 4) .
10.	Suscita, na sequência, que a ausência de sua notificação, por parte do FNDE, para que lhe fosse dada a oportunidade de sanar a falha identificada no âmbito da autarquia, qual seja, a ausência do Parecer Conclusivo do CACS, teria cerceado seu direito à ampla defesa (Peça 89, p. 4/5) .
11.	Contesta, ainda, a conclusão de que os objetivos do programa não teriam sido atingidos. Nessa linha, a par de aduzir que a redução no número de alunos matriculados no PEJA não constituiria dano ao erário, sugere que seja levada em consideração "a situação climática e a realidade amazônica", que teriam, naquele ano, inviabilizado o atingimento da meta fixada (Peça 89, p. 5) .
12.	Por fim, afirma que, mediante determinado trecho da decisão impugnada, o TCU teria, equivocadamente, concluído que o ex-gestor teria sido omisso quanto à sua obrigação de prestar contas. Essa constatação, afastada no âmbito do Relatório e do Voto condutor do próprio Acórdão 3003/2021-TCU-Segunda Câmara, seria suficiente para evidenciar a obscuridade e a contradição da deliberação ora embargada (Peça 89, p. 5) .
13.	Nesse contexto, o recorrente solicita o provimento dos Embargos de Declaração e o saneamento dos pontos acima assinalados (Peça 89, p. 6) .
14.	Posteriormente, por meio de nova petição juntada aos autos, o embargante, por meio de seu procurador, acostou os elementos a que se referem as Peças 98/100, dos quais destaco a ata da reunião do CACS do Município de Senador Guiomard/AC ocorrida em 13/3/2021, no âmbito da qual aquele colegiado aprovou a prestação de contas dos recursos a que se refere este processo (Peça 100) .
- III -
15.	Os Embargos de Declaração sub examine apontaram pretensas obscuridades e contradições na decisão guerreada, razão pela qual, por satisfazerem os demais requisitos legais e regimentais aplicáveis à espécie, devem ser conhecidos.
16.	Sobre o mérito, consigno, inicialmente, que a argumentação no sentido de atribuir ao seu sucessor na Chefia do Poder Executivo Municipal tanto a intempestividade quanto a incompletude da devida prestação de contas foi enfrentada pela deliberação vergastada.
17.	Com efeito, extraio do Relatório que acompanhou o Acórdão 3003/2021-TCU-Segunda Câmara, a seguinte análise, oferecida pela Secex-TCE e acolhida por este Relator no Voto norteador da mencionada decisão (Peça 79, p. 5/6) :
"29.2.9. Cumpre destacar que o vencimento do prazo para apresentação das contas do PEJA/2013 foi em 3/8/2015, e sua inclusão no SiGPC somente ocorreu em 17/2/2019 (Peça 43) , pelo próprio responsável. 
29.2.10. Essa situação inviabilizou, na época prevista, a análise da pertinente prestação de contas pelo CACS e emissão do respectivo parecer conclusivo, afastando a responsabilidade do então Presidente desse Conselho pela omissão/ausência desse documento técnico.
29.2.11. Dessa forma, a responsabilidade recaiu sobre o responsável pela não apresentação tempestiva das contas no prazo estabelecido na Resolução CD/FNDE 48/2012.
29.2.12. No caso concreto, o vencimento do envio da prestação de contas no SiGPC recaiu na gestão do próprio responsável James Pereira da Silva.
29.2.13. Observa-se que a citação inicial foi pela omissão na prestação de contas do PEJA/2013, tendo sido apresentada intempestivamente em 17/2/2019, posto que o prazo para apresentação das contas foi até 3/8/2015. Em consequência, a não apresentação das contas no prazo devido impossibilitou a fiscalização das contas pelo CACS, levando à omissão/ausência do parecer conclusivo desse Conselho.
29.2.14. Por conseguinte, cabia ao responsável James Pereira da Silva apresentar o referido parecer conclusivo ou suprir a sua emissão, por exemplo, com documentação probatória da regularidade das informações apresentadas na prestação de contas intempestiva, enviada ao SiGPC.
29.2.15. Essa assertiva está em consonância com o entendimento vigente no TCU, o qual estabelece que, nesses tipos de repasse, uma vez instaurada a TCE por omissão na prestação de contas, o responsável deve apresentar todos os documentos comprobatórios das informações apresentadas na prestação de contas simplificada, tais como comprovantes de pagamentos efetuados com os recursos transferidos, notas fiscais, recibos, procedimentos licitatórios, contratos, extratos bancários, cópias de cheques e/ou ordens de pagamentos (Acórdão 289/2009-TCU-Primeira Câmara, Relator Ministro Augusto Nardes; Acórdão 3047/2007-TCU-Primeira Câmara, Relator Ministro Marcos Bemquerer; Acórdão 1423/2008-TCU-Primeira Câmara, Relator Ministro Augusto Nardes) .
29.2.16. Nesse diapasão, cabe ressaltar que é pacífica a jurisprudência deste Tribunal no sentido de que compete ao gestor o ônus de provar a aplicação regular dos recursos que lhe foram confiados (vide Acórdão 974/2018-TCU-Plenário, Relator Ministro Bruno Dantas; Acórdão 511/2018-TCU-Plenário, Relator Ministro Aroldo Cedraz; Acórdão 3875/2018-TCU-Primeira Câmara, Relator Ministro Vital do Rêgo; Acórdão 1983/2018-TCU-Primeira Câmara, Relator Ministro Bruno Dantas; Acórdão 1294/2018-TCU-Primeira Câmara, Relator Ministro Bruno Dantas; Acórdão 3200/2018-TCU-Segunda Câmara, Relator Ministro Aroldo Cedraz; Acórdão 2512/2018-TCU-Segunda Câmara, Relator Ministro Aroldo Cedraz; Acórdão 2384/2018-TCU-Segunda Câmara, Relator Ministro José Múcio Monteiro; Acórdão 2014/2018-TCU-Segunda Câmara, Relator Ministro Aroldo Cedraz; Acórdão 901/2018-TCU-Segunda Câmara, Relator Ministro José Múcio Monteiro; entre outros) .
29.2.17. Entretanto, o responsável não apresentou tais documentos complementares que eventualmente poderiam suprir a ausência do parecer do controle social."
18.	Desse modo, considerando que os aspectos em foco foram, de fato, apreciados por meio da deliberação atacada, não se verificando a suposta omissão alegada, os Embargos de Declaração sub examine devem ser, nesse ponto, rejeitados.
19.	Também não prospera o possível prejuízo à ampla defesa do responsável, em razão da ausência de sua notificação, pelo FNDE, a fim de que lhe fosse concedida a oportunidade de apresentar, no âmbito da entidade repassadora, o Parecer Conclusivo do CACS.
20.	Nesse tocante, aduzo que a jurisprudência do TCU é pacífica no sentido de que a instauração do contraditório, para fins de condenação dos responsáveis por parte desta Corte de Contas, somente se dá na fase externa do processo de contas especiais, ou seja, por meio de sua regular citação. Entende-se, pois, irrelevante, para a configuração do contraditório, a ocorrência ou não de notificação anterior pela entidade concedente (v. g. Acórdão 7880/2014-TCU-Primeira Câmara, Relator: Ministro Benjamin Zymler; e 9.091/2021 - 1ª Câmara, Relator Ministro Bruno Dantas) .
21.	No caso vertente, o ex-Prefeito foi, originalmente, citado para que apresentasse alegações de defesa quanto à omissão no dever de prestar contas (Peça. 32) . Todavia, tão logo a unidade técnica confirmou que a prestação de contas havia sido apresentada, ainda que intempestivamente, promoveu-se nova citação, abrindo-se a oportunidade de que o responsável justificasse as falhas detectadas.
22.	Nesse contexto, no que concerne a esse aspecto, os presentes Embargos de Declaração também devem ser rejeitados.
23.	Acerca da contestação da conclusão de que os objetivos do PEJA/2013 não teriam sido atingidos, releva destacar que tal questão foi enfrentada no bojo da deliberação combatida, consoante deixa assente o fragmento a seguir reproduzido, extraído do Relatório que a acompanhou (Peça 86, p. 6/7) :
"29.2.18. Ademais, o FNDE também encaminhou a Nota Técnica 122/2020 (peça 63) , no qual apurouse que, com o total dos recursos gastos no âmbito do PEJA/2013, seria possível custear 152 novos alunos da modalidade de educação de jovens e adultos.
29.2.19. Entretanto, a partir de informações da sinopse estatística da educação básica do Censo Escolar do INEP, o que se observou foi a redução de alunos matriculados de 2012 para 2013 (redução de 425 para 394 matrículas presenciais da rede pública municipal) , de forma que o FNDE constatou que não foram declaradas 31 matrículas de EJA.
29.2.20. Dessa forma, o FNDE chegou à seguinte conclusão:
'4.1. A partir das informações prestadas, a Coordenação-Geral de Jovens e Adultos (COEJA) , conclui que, no exercício de 2013, não houve atingimento da meta pelo município de Senador Guiomard/AC.'  
29.2.21. Nesse ponto, cumpre transcrever o art. 4º, da Resolução CD/FNDE 48/2012, que estabelece orientações, critérios e procedimentos para a transferência automática de recursos financeiros aos estados, municípios e Distrito Federal para manutenção de novas turmas de Educação de Jovens e Adultos, a partir do exercício 2012:
'Art. 4º Os recursos financeiros transferidos nos termos desta Resolução deverão ser aplicados exclusivamente em despesas para a manutenção e desenvolvimento das novas turmas de EJA, de acordo com o que estabelece o Art. 70 da Lei 9.394/1996.'
29.2.22. Segundo apurado pelo FNDE, em 2013 não houve novas turmas de Educação de Jovens e Adultos, e o que se constatou foi o contrário, uma redução de matrículas de alunos dessa modalidade de educação.
29.2.23. Nesse contexto, todos os dispêndios realizados com esses recursos no exercício de 2013 deveriam ser glosados também por conta dessa irregularidade, uma vez que não foram utilizados para custear novas turmas de EJA.
23.	Assim, resta evidenciado que esse ponto também foi enfrentado pela deliberação impugnada, devendo estes Embargos de Declaração ser rejeitados nesse aspecto.
24.	De igual modo, não prospera a alegação de que o TCU teria concluído que o ex-gestor foi omisso quanto ao seu dever legal de prestar contas dos recursos em referência. Como visto no Relatório precedente, embora a primeira citação realizada no âmbito destes autos tenha se dado pela omissão de prestar contas, o responsável recebeu novo ofício citatório tão logo se constatou que as contas haviam sido apresentadas, ainda que de forma intempestiva e incompleta.
25.	Sua condenação teve por fundamentos a ausência da emissão do Parecer Conclusivo do Conselho de Acompanhamento e Controle Social - CACS e o não cumprimento do objeto previsto no mencionado programa, consoante se extrai do Relatório e do Voto que acompanham o Acórdão 3001/2021-TCU-Segunda Câmara.
26.	Depreende-se que o equívoco do embargante se deve ao seguinte trecho, extraído do acórdão condenatório, o qual tão somente informa, de forma sucinta, a descrição de elementos básicos do processo, como sua natureza, responsável e a irregularidade que, inicialmente, motivou sua instauração (Peça 84, p. 1) :
"VISTOS, relatados e discutidos estes autos da Tomada de Contas Especial instaurada pelo Fundo Nacional de Desenvolvimento da Educação - FNDE, em nome do Sr. James Pereira da Silva, ex-Prefeito de Senador Guiomard/AC, em face da omissão no dever de prestar contas dos recursos recebidos por força do Programa de Apoio aos Sistemas de Ensino para Atendimento de Jovens e Adultos - PEJA, no exercício de 2013." (grifei) 
27.	Dessa forma, não tendo sido verificada a contradição suscitada, os presentes Embargos de Declaração também devem ser rejeitados nesse ponto.
28.	Com respeito aos elementos posteriormente juntados aos autos, referentes à aprovação, pelo CACS do Município de Senador Guiomard/AC, da prestação de contas dos recursos atinentes ao PEJA/2013, vale consignar que a reunião do aludido colegiado foi realizada em 13/3/2021, quase oito anos após o repasse dos recursos em tela (Peça 100, p. 1) .
29.	Outrossim, cumpre assinalar que o documento em referência somente foi produzido após a prolação do acórdão impugnado, a qual se deu na sessão de 2/3/2021. 
30.	Como o expediente em tela não havia, logicamente, sido juntado aos autos até a data do julgamento do mérito deste processo, não há que se falar, no caso em análise, em omissão, contradição ou obscuridade do acórdão embargado. 
31.	Ademais, cabe ressaltar que o parecer emitido pelo atual Conselho de Acompanhamento e Controle Social - CACS, após a prolação do acórdão condenatório e sem qualquer justificativa para a ausência do parecer que deveria ter sido proferido à época, não é capaz de demonstrar o entendimento do Conselho acerca da execução do programa no ano de 2013. Nessa linha de exegese, cito o Acórdão 18886/2021-TCU-Primeira Câmara, de relatoria do Min. Jorge Oliveira.
32.	Desse modo, ante as razões acima expostas, os presentes Embargos de Declaração devem ser rejeitados, mantendo-se integralmente os termos do Acórdão 3003/2021-TCU-Segunda Câmara.	  
	Diante do exposto, manifesto-me por que seja adotada a deliberação que ora submeto a este Colegiado.
T.C.U., Sala das Sessões, em 15 de março de 2022.
MARCOS BEMQUERER COSTA
Relator